【裁判字號】    97,交上易,48
【裁判日期】    970704
【裁判案由】    過失傷害等
【裁判全文】
臺灣高等法院高雄分院刑事判決        97年度交上易字第48號
上  訴  人
即  被  告  乙○○
上列上訴人因過失重傷害案件，不服臺灣高雄地方法院97年度交
易字第38號中華民國97年3月31日第一審判決（起訴案號：臺灣
高雄地方法院檢察署96年度調偵字第1209號），提起上訴，本院
判決如下：
    主  文
原判決撤銷。
乙○○因過失傷害人致重傷罪，處拘役參拾日，減為拘役拾伍日
，如易科罰金，以新台幣壹仟元折算壹日，緩刑貳年。
    事  實
一、乙○○於民國96年2月21日晚上9時20分許，騎乘車牌號碼YC
    H-770 號重型機車，沿高雄縣橋頭縣橋中街由南往北方向行
    駛，本應注意汽車（包括機器腳踏車即機車）在劃有分向限
    制線之路段，不得駛入來車之車道內，而當時天候晴、夜間
    有照明、柏油路面乾燥無缺陷、道路無障礙物、視距良好，
    且依乙○○之智識、能力，又無不能注意之情事，詎其竟疏
    未注意及此，竟貿然騎乘上開機車欲跨越道路中央雙黃實線
    分向限制線，逕行左轉駛至對向之橋中街37號家中。適何寶
    源於不詳時、地飲酒後（所犯公共危險罪部分由原審另行審
    結），本亦應注意其飲用酒類後吐氣所含酒精濃度超過每公
    升0.25毫克或血液中酒精濃度超過0.05％以上者，不得駕車
    ，且依何寶源之智識、能力，又無不能注意之情事，詎其竟
    疏未注意及此，仍酒後騎乘車牌號碼GG2-332 號重型機車，
    沿高雄縣橋頭鄉○○街由北往南方向行駛，並騎乘至車道中
    央雙黃實線分向限制線處，而因酒後注意力、操控力降低，
    其所騎乘之機車左側車身乃不慎擦撞於該處準備跨越雙黃實
    線行駛之由乙○○所騎乘機車之車頭左下側及左側邊條，2
    人均因而人車倒地，何寶源因而受有頭部外傷併顱內出血、
    水腦症、腦水腫、肺炎併呼吸衰竭，並呈植物人狀態之重大
    難治之傷害，且經送醫時抽取其血液檢測，測得其血液中所
    含酒精濃度達246MG/DL，換算呼氣中所含酒精濃度達1.23MG
    /L。乙○○於犯罪未發覺前，主動向到場處理員警坦承為肇
    事者，自首而願意接受裁判。
二、案經何寶源之配偶甲○○○訴由高雄縣政府警察局岡山分局
    報請臺灣高雄地方法院檢察署檢察官偵查起訴。
    理  由
壹、證據能力方面
    按傳聞法則之重要理論依據，在於傳聞證據未經當事人之反
    對詰問予以核實，乃予排斥，惟若當事人已放棄對原供述人
    之反對詰問權，於法院審判時表明同意該等傳聞證據可作為
    證據，基於證據資料愈豐富，愈有助於真實發現之理念，並
    貫徹刑事訴訟法修法加重當事人進行主義之精神，確認當事
    人對於證據能力有處分權之制度，傳聞證據經當事人同意作
    為證據，法院認為適當者，亦得為證據。另當事人於調查證
    據時，對於傳聞證據表示「沒有意見」、「對於證據調查無
    意見」，而未於言詞辯論終結前聲明異議，應視為已有將該
    等傳聞證據採為證據之同意，此刑事訴訟法第159條之5定有
    明文。檢察官及被告於本院準備程序時已表示對於全案卷證
    證據之證據能力均無意見，且同意作為本案之證據（見本院
    卷第24頁），依刑事訴訟法第159條之5之規定，檢察官及被
    告已同意本案所有證據均有證據能力，本院斟酌該等證據並
    非非法取得，亦無證明力明顯過低之情形，是該等證據，均
    得採為證據。
貳、實體方面
一、訊據上訴人即被告乙○○（下稱被告）固不否認於上揭時、
    地，於該路段準備跨越車道中央雙黃實線分向限制線處左轉
    時，與被害人何寶源（下稱被害人）發生車禍擦撞，被害人
    於車禍後受有頭部外傷併顱內出血、水腦症、腦水腫、肺炎
    併呼吸衰竭等傷害之情，惟矢口否認有何過失致重傷害犯行
    ，辯稱：伊當時在該路段準備左轉，但尚未跨越中央雙黃實
    線，伊當時有看到被害人蛇行前進，一直搖晃，無法確定行
    向，所以伊有略往右偏，想要避開被害人，詎被害人竟突然
    筆直向伊騎過來而發生撞擊，伊並無侵入對向車道行駛，並
    無過失云云。經查：
  (一)被告於上揭時、地，騎乘機車與被害人所騎乘之機車發生車
    禍擦撞，被害人於車禍後，經警方委託健仁醫院於96年2 月
    21日22時45分許，對其抽取血液檢驗，測得其血液中所含酒
    精濃度達246MG/DL，換算呼氣中所含酒精濃度達1.23MG/L，
    被害人因而受有頭部外傷併顱內出血、水腦症、腦水腫、肺
    炎併呼吸衰竭，嗣並呈植物人狀態之重大難治之傷害，而遭
    宣告禁治產之事實，有道路交通事故現場圖、道路交通事故
    調查報告表(一)、(二)各1份、現場蒐證照片12 張、高雄縣政府
    警察局岡山分局車禍處理小組委託醫院實施血液中酒精濃度
    檢驗報告暨健仁醫院藥物濃度報告單1 份、財團法人義大醫
    院診斷證明書2份、原審法院96年度禁字第244號民事裁定影
    本1份在卷可稽，此部分事實均堪認定。
  (二)按本案案發現場為繪設有快慢車道分隔線之雙向兩線道直路
    車道，車道中央並設有雙黃實線之雙向禁止超車分向線，事
    發後，被告所騎乘之機車頭朝西北、尾朝東南，右側倒臥於
    橋中街南往北向車道上，車頭距西側中央雙黃實線約0.5 公
    尺，車尾距西側中央雙黃實線約1.2 公尺，被害人所騎乘之
    機車則已移離現場，惟在該路段北往南向車道上，自中央雙
    黃實線向西南延伸有0.5公尺之刮地痕，並於雙黃線西側0.
    6 公尺處留有刮地痕跡，被告所騎乘之機車車頭左側及左側
    邊條處有磨損痕跡，被害人所騎乘之機車則於左側車身及護
    條處亦有磨損痕跡等情，有道路交通事故現場圖、道路交通
    事故調查報告表(一)、(二)各1份、現場蒐證照片12 張在卷可稽
    。佐以證人即本案承辦員警簡政冠於原審審理中結證稱：依
    卷附現場蒐證照片編號第4號所示現場刮地痕之痕跡（ 見偵
    卷第12頁），伊判斷當時被告車子可能剛好在雙黃線中央，
    被告車行速度可能比較慢，被害人速度比較快，因為被害人
    刮地痕起點位置是在雙黃線右線，所以應該在碰撞後，被告
    車子原地倒下，被害人車子向前滑行，碰撞點應該在刮地痕
    前方，應該是被害人的左側車身側條與被告車頭側邊發生碰
    撞等語（見原審卷第35、36頁）。核與被告供陳機車原地倒
    下處為現場圖中標示三角形位置處，恰為機車現場倒地處相
    符（見原審卷第19頁），亦有道路交通事故現場圖附卷可佐
    。
  (三)被告於警詢中供稱：伊當時騎乘上開機車沿橋中街由南向北
    行駛要返回橋中路37號住處，行至肇事地點，看見對向很遠
    有一部機車，行進速度忽快忽慢，伊當時正在伊家的對向車
    道上，所以速度很慢，因伊要橫越馬路，所以正等待對方通
    過，對方大約距離伊3 公尺左右，突然向伊左車身撞過來，
    當時伊速度已經很慢，來不及閃避，就被對方即被害人撞上
    ，伊當時時速大約20公里左右，肇事時，伊有先在道路右側
    行駛，當伊橫越馬路時伊有看見對方，也在等待對方通過後
    再橫越馬路，不知道對方會向伊撞過來等語（見偵卷第2、4
    頁）。於偵查中供稱：伊當時是準備過雙黃線，是被害人騎
    乘機車車頭撞伊車身，伊並沒有侵入對方車道等語（偵卷第
    26、27、43頁）。於原審審理中供稱：當時伊係從橋中街由
    南向北方向騎乘，要回去橋中街37號住處，伊在發生撞擊前
    有看到被害人，但因被害人蛇行，伊不確定他的行向，所以
    伊有向右偏，但對方筆直朝伊騎過來，事故發生後，伊所騎
    乘之機車原地倒下，發生的地點還在伊所行駛之車道內，當
    時伊實際上已經偏右等語（見原審卷第19、20、39頁）。就
    其於事故發生時原係欲跨越雙黃實線行駛，並於發生車禍碰
    撞前已看見被害人乙節，前後供述核屬一致，參酌前述事發
    後被告所騎乘之機車車頭左側及左側邊條處有磨損痕跡，被
    害人所騎乘之機車則於左側車身及左後方車身護條處亦有磨
    損痕跡，及兩車刮地痕各自距離其東、西側之中央雙黃線僅
    約0.5公尺、0.6公尺等情觀之，被告當時應係在標示有禁止
    跨越或迴轉標線之道路上，欲違規跨越道路中央雙黃實線分
    向限制線，並已預見前方之被害人駕駛行為異於常人，卻僅
    略為減速，準備等被害人通過後，再違規左轉進入橋中街37
    號處，詎被害人因酒後騎乘機車操控不穩，致其所騎乘之機
    車左側車身乃不慎擦撞於該處準備跨越雙黃實線行駛之由被
    告所騎乘機車之車頭左下側及左側邊條等事實，應堪認定。
    被告雖辯稱當時伊有向右偏閃避，被害人係筆直撞過來云云
    ，惟被害人若係筆直直行衝撞，其所騎乘之機車車頭應有撞
    擊痕跡，然本件被害人所騎乘之機車卻係左側車身及左後方
    車身護條磨損，被告所述情節與車身毀損情況顯然不符；且
    被告當時若已向右駛離，以被害人係對向行駛而來之情況下
    ，被告所騎乘之機車應係中、左後車身受損，而非於車頭左
    側下方及邊條擦損，再參以其倒地後之車身尚呈東南朝西北
    向，並呈靠左側雙黃實線趨近之方向等情，足認被告所辯其
    已向右駛離云云，顯與事實不符，不足採取。
  (四)按刑法上所謂交通事故之信賴原則，係指於交通事故之刑事
    案件中，汽車駕駛人雖可信賴其他參與交通之對方亦能遵守
    交通規則，同時為必要之注意，謹慎採取適當之行動，而對
    於不可知之對方違規行為並無預防之義務，然因對於違規行
    為所導致之危險，若屬已可預見，且依法律、契約、習慣、
    法理及日常生活經驗等，在不超越社會相當性之範圍應有注
    意之義務者，自仍有以一定之行為避免結果發生之義務。因
    此，關於他人之違規事實已極明顯，同時有充足之時間可採
    取適當之措施以避免發生交通事故之結果時，即不得以信賴
    他方定能遵守交通規則為由，以免除自己之責任。換言之，
    汽車駕駛人應可信賴參與交通行為之對方，亦將同時為必要
    之注意，相互為遵守交通秩序之適當行為，除對方之違規事
    實已極明顯，同時有充足之時間可採取適當之措施以避免發
    生交通事故之結果時，仍有期待其注意避免危害結果之發生
    之外，並無考慮對方將會有違反交通規則之不當行為之義務
    。故汽車駕駛人如已遵守交通規則且為必要之注意，其對於
    危害結果之發生無法避免時，縱有死傷結果之發生，其行為
    仍難認有過失可言（最高法院74年台上字第4219號、88年度
    台上字第1852號判例意旨參照）。職是，所謂交通事故之信
    賴原則，其前提係以駕駛人「已遵守交通規則且為必要之注
    意」，始能予以主張。而本案被害人雖係酒後駕車，依其車
    禍後抽血檢測血液中所含酒精濃度達246MG/DL，換算呼氣中
    所含酒精濃度達1.23MG /L，顯然已足以影響其駕駛注意力
    及操控力，是其酒後駕駛機車，因注意力、操控力降低，致
    其所騎乘之機車行駛至道路中央雙黃實線分向限制線處，左
    側車身不慎擦撞由被告所駕駛之機車，就本件車禍之發生固
    有重大過失原因；然被告既貿然騎乘機車欲跨越道路中央雙
    黃實線分向限制線，逕行左轉駛至對向之橋中街37號家中，
    其已違反道交通安全規則第97條第1項第2款之規定在先；且
    其自承於發生擦撞前，已發現在3 公尺前蛇行之被害人，是
    其應有充足之時間可採取適當之措施以避免發生交通事故之
    結果，乃被告不此之圖，仍欲準備跨越道路中央雙黃實線分
    向限制線，左轉駛至對向之家中，而終與被害人發生擦撞，
    衡諸上開說明，被告自不得援引信賴原則卸免其責。
  (五)按汽車（包括機器腳踏車即機車）在劃有分向限制線之路段
    ，不得駛入來車之車道內；汽車駕駛人飲用酒類或其他類似
    物後，其吐氣所含酒精濃度超過每公升0.25毫克或血液中酒
    精濃度超過百分之0.05以上者，不得駕車；道路交通安全規
    則第97條第1項第2款及第114條第2款分別定有明文。被告及
    被害人既均領有普通重型機車駕駛執照，其等駕車自均應知
    悉並注意上述道路交通安全規定。又本件肇事時天候晴、夜
    間有照明、柏油路面乾燥無缺陷、道路無障礙物、視距良好
    ，有前揭道路交通事故調查報告表(一)附卷可稽，是肇事當時
    ，依被告及被害人之智識、能力，均應無不能注意之情事，
    乃被告及被害人竟均疏於注意上揭規定，被害人酒後騎乘機
    車，而被告則騎乘機車欲跨越雙黃實線分向限制線逕行左轉
    ，致2 人所騎乘之機車發生擦撞，被害人因而受有頭部外傷
    併顱內出血、水腦症、腦水腫、肺炎併呼吸衰竭，並呈植物
    人狀態之重大難治之傷害，顯見被告確有過失甚為明灼。本
    案經送臺灣省高屏澎區車輛行車事故鑑定委員會鑑定結果，
    亦認「被害人酒精濃度嚴重過量駕駛重機車失控於劃有分向
    限制線之路段侵入來車道為肇事主因。被告駕駛重機車於劃
    有分向限制線之路段（欲）作逆向穿越道路侵入來車道為肇
    事次因」等情，有臺灣省高屏澎區車輛行車事故鑑定委員會
    96 年10月9日高屏澎區960675號鑑定意見書1份附卷可憑（
    見偵卷第39至40頁）。又被害人確因本件車禍受有頭部外傷
    併顱內出血、水腦症、腦水腫、肺炎併呼吸衰竭，嗣並已呈
    植物人狀態之重大難治之傷害，而遭宣告禁治產乙節，有財
    團法人義大醫院診斷證明書2份、原審法院96年度禁字第244
    號民事裁定1 份在卷可稽，足認被告未盡前開注意義務而肇
    事之過失行為與被害人之重傷害間具有相當因果關係。
  (六)綜上所述，本案事證已臻明確，被告犯行洵堪認定，應依法
    論科。
二、按其他於身體或健康，有重大不治或難治之傷害者，為重傷
    害，刑法第10條第4項第6款定有明文。本件被害人因本件車
    禍受有頭部外傷併顱內出血、水腦症、腦水腫、肺炎併呼吸
    衰竭，並已呈植物人狀態之傷害，依其情形堪認已達刑法第
    10條第4項第6款重大難治程度之重傷害。故核被告所為，係
    犯刑法第284條第1項後段之過失致重傷罪。被告於肇事後留
    在事故現場，向前往現場處理事故，尚不知肇事者為何人之
    員警坦承肇事，並接受裁判之事實，有卷附高雄縣政府警察
    局岡山分局交通事故肇事人自首紀錄表1 份可按（見偵卷第
    17頁），是被告所為符合刑法第62條前段自首之規定，爰予
    以減輕其刑。
三、原審予以論處被告罪刑，固非無見。惟查，本案被告之過失
    責任，係違反道路交通安全規則第97條第1項第2款「汽車（
    包括機器腳踏車即機車）在劃有分向限制線之路段，不得駛
    入來車之車道內」之規定，原判決認被告之過失責任，係違
    反道路交通安全規則第94條第3項「 汽車行駛時，駕駛人應
    注意車前狀況，並隨時採取必要之安全措施」、第95條第1
    項前段「汽車除行駛於單行道或指定行駛於左側車道外，在
    未劃標線之道路，應靠右行駛」、第100條第5款「汽車交會
    時會車相互間之間隔不得少於半公尺」等規定，尚有未洽。
    被告上訴意旨否認犯罪，而指摘原判決不當，雖無理由，惟
    原判決既有前揭可議之處，自應由本院將原判決撤銷改判。
    審酌被告因一時疏忽，未注意並遵守相關交通安全規則，致
    被害人受有頭部外傷併顱內出血、水腦症、腦水腫、肺炎併
    呼吸衰竭，並已呈植物人狀態之重大難治傷害，惟念本案係
    因被害人酒後駕車，注意力及操控力明顯降低，致而擦撞被
    告所騎乘之機車，被害人就本件車禍之發生與有較為重大之
    過失等一切情狀，爰量處拘役30日。又本案被告犯罪時間在
    96年4 月24日以前，所犯之罪非屬中華民國96年罪犯減刑條
    例第3條所定不得予以減刑之列，且依同條例第4條規定，依
    本條例應減刑之罪，曾依其他法令減刑者，仍就原減得之刑
    再予減刑，故應減其宣告刑二分之一，即減為拘役15日。暨
    斟酌被告之年齡、犯罪情節、家庭狀況、經濟能力、及其目
    前係大學二年級在學學生等情狀，就其所處之刑，諭知如易
    科罰金以新台幣1千元折算1日之折算標準。又被告係中國醫
    藥大學二年級在學學生，有學生證影本1 份在卷可稽（見本
    院卷第42頁），其未曾受有期徒刑以上刑之宣告，亦有臺灣
    高等法院被告前案紀錄表1 份在卷可憑，且其業與被害人家
    屬即告訴人甲○○○（下稱告訴人）達成民事和解（本院97
    年度交附民字第17號），告訴人表示願原諒被告（見本院卷
    第38頁），被告經此偵審程序，應知所警惕，諒無再犯之虞
    ，本院因認對其所處之刑以暫不執行為當，爰依刑法第74條
    第1項第1款之規定，予以宣告緩刑2 年，以啟自新，並勵來
    茲。
據上論結，應依刑事訴訟法第369條第1項前段、第364條、第299
條第1項前段，刑法第284條第1項後段、第62條前段、第41條第1
項前段、第74條第1項第1款，刑法施行法第1條之1，中華民國96
年罪犯減刑條例第2條第1項第3款、第7條，判決如主文。
本案經檢察官林應華到庭執行職務。
中    華    民    國    97    年    7     月    4     日
                  刑事第七庭    審判長法  官 莊飛宗
                                      法  官 邱明弘
                                      法  官 孫啟強
以上正本證明與原本無異。
本件不得上訴。
中    華    民    國    97    年    7     月    4     日
                                      書記官 黃富美
附錄本件判決論罪科刑法條：
刑法第284條：
因過失傷害人者，處6 月以下有期徒刑、拘役或5 百元以下罰金
，致重傷者，處1 年以下有期徒刑、拘役或5 百元以下罰金。
從事業務之人，因業務上之過失傷害人者，處1 年以下有期徒刑
、拘役或1 千元以下罰金，致重傷者，處3 年以下有期徒刑、拘
役或2 千元以下罰金。


司法院資訊處製作；財團法人民間司法改革基金會備份。
